【裁判字號】    98,台上,4442
【裁判日期】    980806
【裁判案由】    違反貪污治罪條例
【裁判全文】
最高法院刑事判決            九十八年度台上字第四四四二號
上  訴  人  甲○○
選任辯護人  許佳雯律師
上  訴  人  乙○○
選任辯護人  劉興業律師
上列上訴人等因違反貪污治罪條例案件，不服台灣高等法院中華
民國九十七年四月二十三日第二審判決（九十六年度上訴字第三
九五五號，起訴案號：台灣板橋地方法院檢察署九十四年度偵字
第八一００、一０四七五號），提起上訴，本院判決如下：
    主  文
原判決撤銷，發回台灣高等法院。
    理  由
本件原判決撤銷第一審關於甲○○行使偽造私文書、貪污及乙○
○部分之科刑判決，改判依修正前刑法牽連犯之規定，從一重論
甲○○以依據法令從事公務之人員，對於違背職務之行為，收受
賄賂罪，處有期徒刑拾年貳月；論乙○○以不具依據法令從事公
務之人員之身分，對於依據法令從事公務之人員，關於違背職務
之行為，交付賄賂罪，處有期徒刑壹年貳月，並依中華民國九十
六年罪犯減刑條例之規定減為有期徒刑柒月；及分別為相關從刑
之諭知。固非無見。
惟查：(一)、有罪判決書之事實認定與理由說明不相一致者，按諸
刑事訴訟法第三百七十九條第十四款規定，即屬判決理由矛盾之
當然違背法令。又按刑法上之公務員，修正前同法第十條第二項
原規定：「稱公務員者，謂依法令從事於公務之人員。」現行規
定則為：「稱公務員者，謂下列人員：一、依法令服務於國家、
地方自治團體所屬機關而具有法定職務權限，以及其他依法令從
事於公共事務，而具有法定職務權限者。二、受國家、地方自治
團體所屬機關依法委託，從事與委託機關權限有關之公共事務者
。」學理上依其類型之不同，稱之為「身分公務員」（第一款前
段）、「授權公務員」（第一款後段）及「委託公務員」（第二
款）。原判決犯罪事實欄記載：「甲○○係台灣省自來水公司北
區工程處（下稱：自來水公司）工程員，負責該處發包管線工程
監工業務，自來水公司為經濟部依公司法設立，依自來水法委託
以供水等公共事務，甲○○在工程處負責工程監管、估驗，具有
法定職務權限，為依據法令從事公務之人員」等情（見原判決第
一、二頁），則依此認定，甲○○應係刑法第十條第二項第一款
後段之「授權公務員」；惟於理由欄則敘明：「被告（甲○○）
係『身分公務員』，不論依修正前貪污治罪條例第二條前段，或
修正後貪污治罪條例第二條及修正後刑法第十條第二項之規定，
被告甲○○均有貪污犯罪主體適用」等旨（見原判決第十四頁）
，又謂甲○○係「身分公務員」，所載事實與理由前後不相一致
，已有理由矛盾之違法。(二)、科刑判決書對於構成犯罪之事實，
應詳加認定，並敘明其所憑之證據及論斷之理由，方足以資論罪
科刑。原判決固論斷甲○○與乙○○就刑法第二百十六條、第二
百十條行使偽造如原判決附表所示試驗報告私文書，有犯意聯絡
及行為分擔，應論以共同正犯。然依原判決理由乙、一、(一)之１
、３所載：「……足見春生水電（工程）行於承作『新莊思源路
供水管路工程』，並未委由中華顧問工程公司實際進行試驗，而
係自行出具偽造之試驗報告，交由被告甲○○以『合於工程契約
規定』呈報審核，之後得以如數請領工程款，免受實際查核估驗
，應甚明灼」、「……否則，如試驗報告上記載由『春生水電行
』採樣送達，被告甲○○自不能在試驗報告上記載『合於工程契
約規定』，則上開試驗報告自然無法通過估驗程序」等語（見原
判決第四、六頁）。倘若無訛，則甲○○除知悉上揭試驗報告係
偽造外，並於辦理驗收時，於上揭試驗報告上填載「合於工程契
約規定」等不實事項而同時持以行使。且參諸卷附即原判決附表
編號１至７、、所示工程試驗報告記載（見他字第一二八一
號卷第三十八至四十五、四十八、五十一頁），其上均有「合於
工程契約規定」，及甲○○之簽章並註記日期、時間（日期分別
有九月二十日、十月三十日、十一月二日及十二月十八日）等事
項。是甲○○所為，是否尚應構成刑法第二百十六條、第二百十
三條行使公務員登載不實文書罪，而與行使偽造私文書部分，有
一行為同時觸犯數罪名之想像競合犯關係？其與乙○○二人之間
，有無犯意聯絡及分為分擔？此項攸關上訴人等上揭行為，是否
尚應成立共同行使公務員登載不實文書罪，而為起訴效力所及之
重要事實，自應詳加究明論斷。乃原判決既未明白認定，復未置
一詞加以說明，致其逕論上訴人等該部分行為僅觸犯刑法第二百
十六條、第二百十條行使偽造私文書一罪，適用法律是否適當，
無從憑以判斷，亦有違誤。上訴意旨指摘原判決不當，應認為有
理由；且因第三審法院應以第二審判決所確認之事實為判決基礎
，刑事訴訟法第三百九十四條第一項前段定有明文，原判決上述
之違背法令，影響於事實之確定，本院無可據以為裁判，應認有
撤銷發回之原因。
據上論結，應依刑事訴訟法第三百九十七條、第四百零一條，判
決如主文。
中    華    民    國  九十八  年    八    月    六    日
                      最高法院刑事第九庭
                          審判長法官  邵  燕  玲
                                法官  李  伯  道
                                法官  孫  增  同
                                法官  李  英  勇
                                法官  陳  世  淙
      本件正本證明與原本無異
                                      書  記  官
中    華    民    國  九十八  年    八    月   十三   日
                                                      Q


司法院資訊處製作；財團法人民間司法改革基金會備份。
